最高法院民事判決　　　　　　一○○年度台上字第一八九六號
上　訴　人　楊志申祭祀公業
法定代理人　楊博恭
　　　　　　楊榮壽
　　　　　　楊奕強
　　　　　　楊淙淵
　　　　　　楊震南
　　　　　　楊博儀
上　訴　人　楊溢哲
共　　　同
訴訟代理人　趙惠如律師
被 上訴 人　楊連彰
訴訟代理人　陳益軒律師
上列當事人間請求確認優先購買權事件，上訴人對於中華民國一
○○年四月十二日台灣高等法院台中分院第二審判決（九十九年
度上字第二六二號），提起上訴，本院判決如下：
    主  文
原判決廢棄，發回台灣高等法院台中分院。
    理  由
本件被上訴人主張：坐落台灣省彰化縣和美鎮○○段一○九二地
號，面積四○一九平方公尺，權利範圍全部之土地（下稱系爭土
地，於重劃分配前土地地號為同鎮○○○段四七五、四七五之一
、四九八地號）原為被上訴人所有，出租予伊祖父楊火，楊火死
亡後由伊父親楊谷繼續承租。楊谷別名楊鐵國，因「鐵」以日文
書寫為「」，而民國三十五年土地總登記時，日據時期甫結束
，故地政事務所人員將系爭土地之承租人姓名登載為「楊國」
。楊谷於六十五年五月九日死亡後，由伊繼承其租賃權而續予耕
作，租金每年新台幣（下同）二千元。上訴人楊志申祭祀公業（
下稱公業）於九十七年四月一日，將系爭土地出售予被上訴人楊
溢哲，並於九十七年五月五日完成所有權移轉登記。伊知悉後即
發函請求上訴人告知買賣條件，以俾行使優先承買權，詎上訴人
否認伊為承租人暨有優先承買權。爰依土地法第一百零七條第一
項規定，求為確認伊就系爭土地有優先承買權存在之判決。
上訴人則以：優先承買權為形成權，被上訴人無確認利益存在。
公業固曾將系爭土地出租予楊國，惟該楊國並非楊谷。彰化
縣和美地政事務所（下稱和美地政事務所）「九十七年五月九日
大雅段一一○三地號時效取得地上權陳述會議記錄」雖記載伊之
代理人張榮鑫陳稱楊國即是被上訴人之父楊谷云云，但張榮鑫
僅受伊六名法定代理人中之一人即楊震南之委託到場，且和美地
政事務所於該次會議中並未就張榮鑫是否為合法代理、公業與被
上訴人間是否有租賃關係等加以審認。又依彰化縣嘉犁農地重劃
區土地所有權人原有土地與新分配土地對照清冊記載，公業所有
重劃前彰化縣和美鎮○○段四七五、四七五之一地號土地之承租
人為訴外人謝英，同段四九八地號土地則無承租人，顯見系爭
土地於重劃時，楊國與公業間之租賃關係已消滅，而重測後亦
未另行出租予楊國。況系爭租賃權並未經楊谷全體繼承人為分
割協議，被上訴人以其一人名義提起本件確認之訴，顯屬當事人
不適格等語，資為抗辯。
原審廢棄第一審所為被上訴人敗訴之判決，改判確認被上訴人就
系爭土地有優先購買權存在，無非以：系爭土地原為上訴人公業
所有，於九十七年四月一日出售予上訴人楊溢哲，並於同年五月
五日完成所有權移轉登記。被上訴人主張其為承租人，對於系爭
土地有優先承買權，為上訴人所否認，致被上訴人在私法上地位
有受侵害之危險，且此危險得以對於上訴人之確認判決除去之，
是被上訴人自有受確認判決之法律上利益。查被上訴人主張其父
楊谷即為系爭土地之原承租人楊國，業據提出族譜影本為證，
證人謝榮峰亦證稱楊國為偏名。另和美地政事務所於九十七年
五月九日召開「大雅段一一○三地號時效取得地上權陳述會議」
時，公業法定代理人之一楊震南委託張榮鑫到場陳稱：楊國即
為被上訴人之父楊谷，公業與被上訴人間存有租賃關係等語，有
該次會議記錄可稽。公業九十七年五月一日致和美地政事務所之
陳請書復記載系爭土地由楊國承租。足證被上訴人之主張堪以
採信。又楊谷死亡後，其全體繼承人均同意系爭土地租賃權歸由
被上訴人單獨取得乙節，已據上訴人提出證明書、土地登記簿謄
本為佐，核與證人即被上訴人胞弟楊連昭證述相符。從而，被上
訴人依土地法第一百零七條第一項規定，訴請確認其就系爭土地
有優先承買權存在，洵屬正當，應予准許等詞，為其判斷之基礎
。
按判決書理由項下，應記載關於攻擊或防禦方法之意見，民事訴
訟法第二百二十六條第三項定有明文。法院為被告敗訴之判決，
而其關於防禦方法之意見有未記載於判決理由項下者，即為同法
第四百六十九條第六款規定所謂判決不備理由。上訴人於原審抗
辯：系爭土地雖曾出租予楊國，惟辦理農地重劃時，重劃前之
台灣省彰化縣和美鎮○○○段四七五、四七五之一地號土地係出
租予訴外人謝英，同段四九八地號土地則未出租予他人，顯見
伊與楊國之租賃關係早已消滅（見原審卷第八二、一○八、一
一五、一八三頁），並提出台灣省彰化縣嘉犁農地重劃區土地所
有權人原有土地與新分配土地對照清冊為證（見原審卷第八五頁
），攸關被上訴人優先贖買權之存在與否，係屬重要之防禦方法
，原審未於判決理由項下記載其意見，遽為上訴人不利之判決，
即有判決理由不備之違法。上訴論旨，指摘原判決違背法令，求
予廢棄，非無理由。
據上論結，本件上訴為有理由。依民事訴訟法第四百七十七條第
一項、第四百七十八條第二項，判決如主文。
中    華    民    國  一○○  年   十一   月    三    日
                      最高法院民事第四庭
                          審判長法官  劉  福  來  
                                法官  陳  國  禎  
                                法官  陳  重  瑜  
                                法官  盧  彥  如  
                                法官  簡  清  忠  
本件正本證明與原本無異
                                      書  記  官  
中    華    民    國  一○○  年   十一   月   十五   日
                                                      K